臺灣宜蘭地方法院民事判決
110年度訴字第61號
原      告  林心羚  
訴訟代理人  高紫庭律師
被      告  周一彤  


訴訟代理人  陳芝蓉律師
上列當事人間請求塗銷抵押權登記事件，本院於民國110年9月
15日言詞辯論終結，判決如下：
    主      文
被告應將如附表所示抵押權（下稱系爭抵押權）登記塗銷。
訴訟費用新臺幣（下同）30,700元由被告負擔。
    事實及理由
一、原告起訴意旨：
    原告與訴外人周善揚於109年5月19日簽定不動產買賣契約（
    下稱系爭買賣契約）購買如附表所示房地（下稱系爭房地）
    ，約定買賣價金1,420萬元。因周善揚稱其係因向他人借貸
    無力繳付貸款，遂與原告約定系爭房地之買賣價金給付方式
    ，以取得之買賣價金抵沖抵押權債額。系爭房地原有三個抵
    押權設定，其中第二順位抵押權即系爭抵押權之抵押權人為
    周善揚之子即被告，周善揚本應於收受300萬元後，即請求
    被告塗銷系爭抵押權，惟周善揚表示被告不願配合塗銷，後
    原告仍繼續履行系爭買賣契約，於109年6月11日繳付相關契
    稅。詎料尚未完成所有權移轉登記前，周善揚即於109年6月
    14日死亡，惟周善揚生前即已授權伊妻即訴外人喬澄語(下
    以姓名稱之)有代理周善揚處理系爭買賣事務之權限，並已
    代理完成後續程序，是以買賣過程並無任何違法之處。而原
    告已支付430萬元存於第一建築經理股份有限公司（下稱第
    一建經公司）履約保證專戶00000-00000000號帳戶（下稱系
    爭履保專戶），並於臺灣新北地方法院（下稱新北地院）以
    110年度存字第360號提存事件提存300萬元以清償被告之抵
    押債權，系爭房地之其他抵押權之債務，原告亦已將尾款90
    0萬元匯入系爭履保專戶以為清償，所餘款項皆仍留於系爭
    履保專戶，已完全履行系爭買賣契約。系爭抵押權所擔保之
    債權既業因提存而消滅，被告自應塗銷其抵押權登記，但被
    告一再託詞拒絕，已妨害原告系爭房地之所有權，爰依民法
    第767條規定，訴請塗銷系爭抵押權設定登記，並為聲明如
    主文所示。
二、被告請求駁回原告之訴，答辯意旨：
　　喬澄語以周善揚代理人身分將系爭房地出賣給原告，惟周善
    揚於109年6月14日死亡，喬澄語代理權消滅，系爭房地已屬
    周善揚之遺產，應為周善揚全體繼承人公同共有。被告已於
    同年月15日通知仲介，非經周善揚全體繼承人同意不得辦理
    後續系爭房地過戶事宜。又系爭買賣契約第12條特約事項：
    「㈠第二順位抵押權人周一彤須於109年7月20日前塗銷抵押
    權登記，逾期買方得請求續約或解除契約。㈡標的物於前開
    抵押權塗銷後，買方須付130萬元供賣方繳納稅金及動撥使
    用，買方得請求標的物移轉登記。… 」等語，依上開約定，
    被告之系爭抵押權登記迄未辦理塗銷，在此條件尚未成就以
    前，尚不得辦理移轉登記。嗣周善揚於109年6月14日死亡，
    系爭房地已屬周善揚之遺產，應為周善揚全體繼承人繼承，
    且系爭抵押權尚未塗銷；詎原告與喬澄語竟在未經周善揚全
    體繼承人同意，且系系爭抵押權登記尚未塗銷之情形下，即
    於109年7月2日向宜籣地政事務所辦理系爭房地所有權移轉
    登記給原告，已違反系爭買賣契約之約定，且嚴重損害周善
    揚全體繼承人之權益，其移轉登記無效。更況，依遺產及贈
    與稅法第8條之規定，遺產稅未繳清前不得分割遺產，系爭
    房地為遺產，尚不得分割。，雖原告主張有提存，但非提存
    就發生清償之效力。
三、本件兩造之爭點及本院之判斷：
㈠、系爭抵押權所擔保債權是否業已清償：
１、原告主張其與訴外人周善揚簽訂系爭買賣契約買受系爭房地
    ，契約中約定周善揚於收受300萬元價金後，即應請求被告
    塗銷被告之第二順位抵押權即系爭抵押權，原告於109年6月
    11日申報移轉現值並繳付相關契稅後，尚未辦理系爭房地所
    有權移轉登記前，周善揚於109年6月14日死亡，原告乃依土
    地登記規則第102條第1項規定單獨申請系爭不動產所有權移
    轉登記，並已將清償被告系爭抵押權之300萬元提存於新北
    地院等情，業據原告提出系爭買賣契約、系爭房地第一類登
    記謄本、支票、契稅繳款書、109年契稅繳款書、土地增值
    稅繳款書、印花稅大額憑證應納繳款書、周善揚除戶謄本（
    見109年度宜司調字第250號卷【下稱宜司調卷】第7至21頁
    、第23至25頁）、提存書及國庫存款收款書（見本院卷第35
    至36頁）等為證，並有本院向宜蘭地政事務所調得之本件系
    爭房地所有權移轉登記申請書件等相關資料（見本院卷第52
    至67頁）可佐，足認屬實。至於被告所抗辯於周善揚死亡後
    喬澄語之代理權已消滅，不能代理系爭買賣契約後續處理事
    宜云云，因被告並不否認系爭買賣契約係在周善揚死亡前授
    權喬澄語代理簽訂之事實，故系爭買賣契約之效力並無爭議
    ，而本件後述認定之事實並無由喬澄語代理周善揚為之者，
    故被告此部分抗辯，不影響本件之認定，先予敘明。
２、按債之清償，得由第三人為之。但當事人另有訂定或依債之
    性質不得由第三人清償者，不在此限。第三人之清償，債  
    務人有異議時，債權人得拒絕其清償。但第三人就債之履行
     有利害關係者，債權人不得拒絕。民法第311條定有明文。
    經查，系爭買賣契約書第三條「買賣價金之給付」中第一期
    款(簽約款)約定：「參佰萬元支票 票號FA0000000 宜蘭市
    農會延平分部（供清償第二順位抵押權）」、第十二條「特
    約事項」則約定：「㈠第二順位抵押權人周一彤須於109年7
    月20日前塗銷抵押權登記，逾期買方得請求續約或解除契約
    。㈡標的物於前開抵押權塗銷後，買方須付130萬元供賣方繳
    納稅金及動撥使用，買方得請求標的物移轉登記。㈢賣方需
    標的物搬遷後空屋交買方點交後，買方清償第二順位、第三
    順位抵押權登記。」等語（見宜司調卷第7頁背面、第9頁）
    ，其中關於第二順位抵押權人即被告須於109年7月20日塗銷
    系爭抵押權登記部分，因被告非為系爭買賣契約當事人，本
    不受拘束，故當係買賣雙方即原告與周善揚約定周善揚應負
    清償系爭抵押權擔保之債務，並促使被告塗銷系爭抵押權之
    義務。其後因在約定之109年7月20日屆至前，周善揚已於同
    年6月14日死亡，被告身為周善揚之繼承人，本即應繼承前
    開清償系爭抵押權擔保之債務、塗銷系爭抵押權登記等系爭
    買賣契約所約定義務。況系爭抵押債權之清償期定為周善揚
    死亡之日，故於周善揚死亡之109年6月14日清償期已屆至。
    而就系爭抵押權之塗銷，原告有其法律上利害關係，依前揭
    說明，原告自得以第三人地位，為周善揚清償系爭抵押權之
    債務，以使系爭抵押權得予塗銷。然經原告委由高紫庭律師
    於109年7月28日以109文律字(宜)0000000號函（宜司調卷第
    26頁）通知被告於7日內聯繫其清償受領該300萬元，被告仍
    拒絕受領，原告乃於110年2月22日將該為清償之300萬元提
    存於清償地（周善揚與被告未約明清償地，以債權人即被告
    住所地為清償地）管轄法院即新北地院提存所以110年度存
    字第360號提存在案（見本院卷第35至36頁），被告亦自認
    迄今拒絕受領原告之清償，則原告之提存，自屬已依債務本
    旨提出給付，且被告不得拒絕，對系爭抵押權擔保之債權，
    已生清償之效力。故原告主張系爭抵押權擔保之債權業因清
    償而消滅，即屬可採。被告所辯提存不表示已清償云云，非
    有理由。　　
㈡、原告是否得基於所有權人地位請求被告將系爭抵押權予以塗
    銷：　　
１、原告主張於系爭買賣契約訂立後，其已於109年6月11日申報
    契稅、土地增值稅，然為所有權移轉登記前，出賣人周善揚
    於同年月14日死亡，其乃依土地登記規則第102條第1項「土
    地權利移轉、設定，依法須申報土地移轉現值者，於申報土
    地移轉現值後，如登記義務人於申請登記前死亡時，得僅由
    權利人敘明理由並提出第34條規定之文件，單獨申請登記。
    」規定，單獨申請並已辦妥系爭不動產所有權移轉登記，合
    法取得系爭房地所有權之情，有如前述，則被告所辯系爭房
    地應由周善揚全體繼承人繼承云云，即於法不合，非有理由
    。
２、被告雖復抗辯以依系爭買賣契約第12條特約事項約定系爭抵
    押權未塗銷前，不得辦理所有權移轉登記云云。惟該約定係
    ：「㈠第二順位抵押權人周一彤須於109年7月20日前塗銷抵
    押權登記，逾期買方得請求續約或解除契約。㈡標的物於前
    開抵押權塗銷後，買方須付130萬元供賣方繳納稅金及動撥
    使用，買方得請求標的物移轉登記。...」等語，足見於系
    爭抵押權逾期未塗銷情形下，係原告有權選擇是否繼續履行
    或解除契約，非賣方得以據為拒絕履約之依據，被告此項抗
    辯，並不可取至明。本件原告既已繼續履行契約，並已繳納
    稅金，有如前述，依約即有權請求賣方履行買賣標的物即系
    爭房地移轉登記之義務，故本件原告主張已合法取得系爭房
    地所有權，自屬可採。
３、系爭抵押權擔保之債權業因清償而消滅，有如前述，基於抵
    押權之從屬性，系爭抵押權自應認亦已消滅，然其登記仍存
    在於系爭房地上，對原告就系爭房地之所有權，即屬不必要
    之妨害。則原告本於所有權人地位，依民法第767條第1項所
    有權妨害除去請求權規定，請求被告塗銷系爭抵押權登記，
    應認有理由，應予准許。
四、綜上所述，本件原告之訴為有理由，應予准許，並由本院依
    民事訴訟法第78條定訴訟費用之負擔，裁判如主文所示。
五、本件事證已臻明確，兩造其餘攻擊防禦方法並所提證據，經
    斟酌後認均不足影響判決結果，爰不遂一論列，併此敘明。
中    華    民    國   110    年    9     月  29     日
                  臺灣宜蘭地方法院民事庭
                      法  官  張軒豪
以上正本係照原本作成。
如對本判決上訴，須於判決送達後20日之不變期間內，向本院提
出上訴狀（應附繕本）。
如委任律師提起上訴者，應一併繳納上訴審裁判費。
中    華    民    國   110    年    9    月   29     日
                      書記官  林憶蓉
附表：
抵押權標的   抵押權設定內容 土地   權利種類：普通抵押權 收件年期：民國105年 字    號：宜登字第015170號 登記日期：民國105年2月2日 權 利 人：周一彤 債權額比例：全部1分之1 擔保債權總金額：新台幣3,000,000元正 擔保債權種類及範圍：擔保債務人對抵押權人於105年1月29日所立借貸契約發生之債務 清償日期：義務人兼債務人周善揚死亡之日 利息（率）：無 遲延利息（率）：無 違約金：無 債務人及債務額比例：周善揚、債務額比例全部 權利標的：所有權 土地設定權利範圍：全部1分之1 建物設定權利範圍：全部1分之1 證明書字號：107宜地字第004609號 設定義務人：周善揚 共同擔保地號：和睦段0000-0000共同擔保建號：和睦段00000-000 土地座落 宜蘭縣○○市○○段000地號   權利範圍 全部 1分之1   所有權人 林心羚　   建物    建號  宜蘭縣○○市○○段000○號  門牌號碼  宜蘭縣○○市○○路0段000號  建物坐落 地號  和睦段502地號  權利範圍  全部 1分之1  所有權人  林心羚